【裁判字號】    97,上易,1209
【裁判日期】    970902
【裁判案由】    偽造文書
【裁判全文】
臺灣高等法院臺中分院刑事判決        97年度上易字第1209號
上  訴  人  臺灣彰化地方法院檢察署檢察官
被      告  乙○○
                    入出境許可證號碼：000000000000號
上列上訴人因被告偽造文書案件，不服臺灣彰化地方法院96年度
易緝字第50號，中華民國97年2 月29日第一審判決（起訴案號：
臺灣彰化地方法院檢察署95年度偵字第5397號），提起上訴，本
院判決如下：
    主  文
上訴駁回。
    理  由
一、公訴意旨略以：被告乙○○係大陸地區女子，而高瑞宗係賴
    和旺之表弟（高瑞宗、賴和旺均經臺灣彰化地方法院96年度
    易字第370號判決、本院96年度上易字第1475號判決，諭知
    無罪確定）。高瑞宗明知被告乙○○並無結婚之真意，而僅
    欲進入臺灣地區，高瑞宗乃以免費招待大陸旅遊24天為代價
    ，安排賴和旺擔任人頭，共同基於使被告乙○○非法進入臺
    灣地區之犯意聯絡，及與被告乙○○共同基於使公務員將不
    實事項登載於其所掌管公文書之概括犯意聯絡：
（一）高瑞宗先於民國（下同）92年2月2日偕同賴和旺前往大陸
      地區，同年月24日由賴和旺擔任人頭丈夫，前往大陸地區
      福建省寧德巿與被告乙○○辦理公證結婚手續，並於同日
      取得福建省寧德巿公證處之結婚公證書。高瑞宗及賴和旺
      取得上開不實之結婚公證書返臺後，即先於92年3月21日
      ，持該不實之結婚公證書前往財團法人海峽交流基會辦理
      認證，取得該會之證明書，再於同年3月31日，由高瑞宗
      、賴和旺共同持該不實之結婚公證書及財團法人海峽交流
      基金會之證明書等證件至彰化縣芳苑鄉戶政事務所，填具
      結婚登記申請書申請辦理結婚之戶籍登記，使承辦之公務
      員將「民國92年2月24日與大陸地區人民乙○○結婚」、
      「配偶乙○○」等不實之事項，登載於其職務所掌之公文
      書（即戶籍謄本、戶口名簿）上，並據以換發配偶欄載有
      乙○○之國民身分證，足以生損害於戶政事務所對戶政資
      料管理之正確性。
（二）賴和旺另於92年3月31日，持前開不實之結婚公證書前往
      彰化縣警察局二林分局填載不實之「大陸地區人民進入臺
      灣地區保證書」一紙予負責承辦之該管公務員，將「賴和
      旺與乙○○係夫妻關係」之不實事項登載於公文書即該保
      證書之簽註意見欄上。足生損害於彰化縣警察局二林分局
      、彰化縣政府芳苑鄉戶政事務所對戶籍管理之正確性。
（三）嗣高瑞宗再於同年4月3日持賴和旺之委託書，填具「大陸
      地區人民進入臺灣地區旅行證申請書」，及檢具上開「大
      陸地區人民進入臺灣地區保證書」、戶籍謄本等資料，向
      內政部警政署入出境管理局以配偶來臺探親為由，申請大
      陸地區女子乙○○入境而行使之，致內政部警政署入出境
      管理局該管公務員不知有偽，而於職務上所掌之公文書即
      中華民國臺灣地區旅行證（92入出字第336063750號）上
      登載「探親」事由之不實事項，並據以核發被告乙○○之
      臺灣地區旅行證。
（四）被告乙○○遂於92年7月4日持前開登載不實之中華民國臺
      灣地區旅行證等資料向不知情之我國桃園中正國際機場驗
      關人員行使，而利用不知情之公務員所核發之形式合法之
      不實文書，掩飾不法之方式，非法進入臺灣地區，足以生
      損害於入出境管理局對人民入出境管理之正確性。
（五）92年7月4日被告乙○○入境後，由高瑞宗與不詳年籍姓名
      之成年女子一起接機載往賴和旺位於彰化縣芳苑鄉○○村
      ○○路漢寶段268巷1弄5號之住處，被告乙○○旋於92年7
      月25日離開並行蹤不明，迄95年1月17日中午12時30分許
      ，賴和旺向彰化縣警察局二林分局漢寶派出所申報大陸地
      區人民乙○○行方不明，始查悉上情。因認被告乙○○係
      犯刑法第216條、第214條之行使使公務員登載不實文書罪
      嫌。
二、公訴人係以下列證據為主要論據：
（一）共同被告賴和旺於警詢自白及於偵查中之歷次供述。
（二）共同被告高瑞宗於警詢時及偵查中之供述。
（三）證人即二林分局漢寶派出所警員陳信原於偵查中之證述。
（四）二林分局員警職務報告書1份及照片8張。
（五）戶口名簿、結婚登記申請書、中華人民共和國福建省寧德
      市公證處之結婚公證書、委託書、大陸地區人民進入臺灣
      地區保證書、財團法人海峽交流基金會出具之「證明」、
      大陸地區人民明細資料表、大陸地區人民行方不明資料報
      表、受理大陸地區人民行方不明人口案件登記表、大陸地
      區同胞申請來台查詢、賴和旺身份證正反面影本、內政部
      警政署入出境管理局函覆之乙○○大陸地區人民進入臺灣
      地區旅行證申請書等相關資料各乙份及出入境資料3份。
三、按刑事訴訟法第154條第1項規定：「被告未經審判證明有罪
    確定前，推定其為無罪。犯罪事實應依證據認定之，無證據
    不得認定犯罪事實。」此即為無罪推定原則及證據裁判原則
    。又檢察官對犯罪構成要件事實之舉證責任，應達到「無庸
    置疑」之程度，即必須說服裁判者至確信、無合理的懷疑其
    主張有可能不實之程度，始盡其舉證責任。亦即檢察官所提
    出之證據，不能產生合理懷疑被告可能是無辜受冤之人。我
    國實務代表見解如最高法院76年台上字第4986號判例：「認
    定犯罪事實所憑之證據，雖不以直接證據為限，間接證據亦
    包括在內；然而無論直接或間接證據，其為訴訟上之證明，
    須於通常一般之人均不致有所懷疑，而得確信其為真實之程
    度者，始得據為有罪之認定，倘其證明尚未達到此一程度，
    而有合理之懷疑存在時，事實審法院復已就其心證上理由予
    以闡述，敘明其如何無從為有罪之確信，因而為無罪之判決
    ，尚不得任意指為違法。」即為「無庸置疑」之最佳詮釋。
    又刑事訴訟法第156條第2項規定：「被告或共犯之自白，不
    得作為有罪判決之唯一證據，仍應調查其他必要之證據，以
    察其是否與事實相符。」被告自白必須有其他補強證據足資
    佐證，始得為有罪判決。
四、被告乙○○於本院審理期日未到庭，惟其於原審審理時堅決
    否認假結婚，辯稱：我們是真的結婚，我在大陸時是經由阿
    鳳、高瑞宗介紹，因而認識賴和旺，我當時想要嫁個臺灣人
    ，來臺灣有個依靠，我第一次去看賴和旺時，他在睡覺，第
    二次見面時我就決定要結婚，我知道賴和旺有一個兒子，一
    個母親，我也知道來台要照顧他母親，結婚時賴和旺給我二
    個戒指、二件衣服，以及聘金新臺幣5、6萬元，在大陸時我
    也有跟賴和旺發生性關係，我來台後，還是與賴和旺睡在一
    起，只是賴和旺腳痛，沒有發生性關係，我來臺灣與賴和旺
    生活二十幾天後，他母親就住院並有看護照顧，我又與賴和
    旺吵架，所以才離家出走，離家後因為賴和旺只會說台語而
    不太會說國語，我只會說國語，所以我離家後仍有與高瑞宗
    聯絡，問賴和旺家裡情況，我並不是假結婚等語。
五、經查：
（一）公訴人指稱被告乙○○假結婚，並利用共同被告賴和旺為
      人頭丈夫，賴和旺辦假結婚的動機是貪圖「免費大陸旅遊
      24天」乙情，然查，共同被告賴和旺在原審96年度易字第
      370號案件審理程序中，已否認此事，並辯稱自己92年初
      結婚時經濟狀況比較困難，但93年11月4日獲得一筆勞保
      給付後，94年1月3日就將其中9萬元提領及轉帳給表哥高
      瑞宗，另3萬元已先前以現金給付，並非免費旅遊大陸等
      語；並提出其臺灣土地銀行福興分行000000000000帳戶存
      摺影本為證，其辯解核與同案被告高瑞宗供述相符（見原
      審第370號卷第3-6頁），可堪採信。衡情，一般擔任人頭
      丈夫者，均會獲取一定報酬之不法利益（例如由大陸女子
      分次給付人頭丈夫現金，或來台後按非法打工或賣淫所得
      抽傭等），本件共同被告賴和旺若係假結婚，何以要支付
      旅費及結婚費用給共同被告高瑞宗？此未見公訴人舉證共
      同被告高瑞宗、賴和旺有獲取何種不法利益之事證，俾供
      法院查證，遽謂賴和旺係與被告假結婚云云，尚值存疑。
（二）共同被告賴和旺，無論於偵、審中均供述、或證稱確有要
      與乙○○結婚之真意。雖共同被告賴和旺於95年3月29日
      警訊時，曾供稱：「（問：你與大陸女子乙○○結婚是否
      虛偽結婚？）答：是的，... 乙○○來台後住在彰化縣芳
      苑鄉○○村○○段二六八巷一弄五號，有與我分房居住生
      活，期間無發生性行為關係」等語；但被告賴和旺於同日
      警訊同有供述：伊表弟即被告高瑞宗提議要幫伊娶個大陸
      老婆回家照顧伊之母親，伊乃答應，及伊太太乙○○於92
      年7月25日說要到屏東其大姊經營之服飾店幫忙，後因無
      法聯繫，伊乃於92年8月13日向警方報案等情。共同被告
      賴和旺既於上開警訊同有供述是要娶個大陸老婆回家照顧
      伊之母親之情，然其另又供述是假結婚，則其自白假結婚
      之真意為何？即非無深究餘地；尚難憑此數語即認定共同
      被告賴和旺已於警訊中全然坦承結婚係屬虛偽不實。
（三）次查，共同被告賴和旺曾經離婚，曾收養一養子，其與乙
      ○○結婚時為59歲，上有84歲高堂老母，經濟狀況不佳，
      於92年2月2日出境，旋於同年月24日就與被告辦理結婚手
      續，且共同被告賴和旺供承與乙○○一見面就談妥要結婚
      ，核與被告在本院審理中，亦供稱第一次見到賴和旺時，
      賴和旺在睡覺，第二次見面就決定結婚等情，此依臺灣社
      會民情，或許會認為這種婚姻是倉促決定而缺乏真感情，
      是否有結婚的真意，實屬可疑。然而結婚成立家庭，本來
      就具有多種面相需求或功能，可能是為了感情、經濟、傳
      宗接代、奉養老人等多重目的，未必都是為了山盟海誓而
      結婚。餐風露宿的人求一個棲身之所，三餐不濟的人求一
      個溫飽，孤獨的人希望找人作伴，物質豐裕的人渴望心靈
      交流等等，都可以是結婚的理由，也都構成結婚的真意。
      共同被告賴和旺在原審審理中辯稱；是為了照顧高齡母親
      ，以便可以抽身去打工賺錢，所以才到大陸娶妻。被告乙
      ○○則辯稱：離婚後渴望來臺灣生活，想找一個伴，所以
      才決定嫁給賴和旺。賴和旺與乙○○之動機，均已經包含
      共同生活之意思，足以構成結婚的真意。至於被告乙○○
      稱是婚後發現賴和旺精神有點怪怪的，所以同居不到一個
      月，旋即離家出走等情，雖然是有幾分把婚姻當成兒戲意
      味，但觀諸其等上述基於現實因素而匆促決定結婚，並無
      任何感情交往之深厚基礎，而媒體新聞也時常報導閃電結
      婚又閃電離婚之案例，其等婚姻維持不到一個月，實不足
      為奇，但短命婚姻不必然就是假結婚。
（四）至於檢察官指訴共同被告高瑞宗、賴和旺、與被告等三人
      就「到大陸後的行程細節」「宴客的人數」「禮金、禮物
      交付方式」「乙○○的家在幾樓」「聘金數額」等細節，
      彼此供述不一，可見在大陸並無辦理結婚儀式云云。惟這
      些結婚細節已經是3、4年前的往事，且共同被告高瑞宗當
      年已57歲、賴和旺當年也已59歲，年事已高，雙方經濟狀
      況似非佳，生活背景更大不相同，如以臺灣禮俗之繁複要
      求而憑以論斷，恐失其真意，且事隔多年，其等難免供述
      不一致，不能據此認定為假結婚。
（五）證人即警員陳信原於偵查中之證述，僅能證明被告入境後
      經常行蹤不明，不能證明共同被告賴和旺是假結婚之真意
      。而二林分局員警職務報告書1份及照片8張，只能證明95
      年9月13日警員前往共同被告賴和旺家中查看，衣櫥裡沒
      有女人衣物，梳妝台沒有女人的化妝品等而已。但被告乙
      ○○來台同居時間不到一個月，以其經濟狀況非佳、留下
      個人用品的機會不多，而且距被告離家已多時，個人貼身
      用品也可能雖身攜離，或都被賴和旺丟棄了，如果沒有拍
      到女人衣物或化妝品留置賴和旺住處，既非反於常情。至
      於其他文書證據，均屬中性證據，不能證明賴和旺是否有
      結婚真意。
（六）綜上所述，本案既無法證明被告乙○○欠缺婚姻之真意，
      共同被告賴和旺辯稱確實支付結婚費用，已提出資金往來
      明細為證，顯可採信。共同被告賴和旺於警訊中自白，其
      真意雖則曖昧不明，但本案既無其他證據可資認定被告乙
      ○○對婚姻之承諾是出於虛偽，檢察官之舉證亦無法達到
      令人「無庸置疑」相信之程度，基於罪疑惟輕、無罪推定
      之原則，自應為被告無罪之諭知。
六、原審以公訴人所舉之證據，尚不足以證明被告確有行使使公
    務員登載不實之犯行，而為被告無罪之判決，經核其認事用
    法及證據之取捨，並無違誤。檢察官上訴意旨，仍以被告乙
    ○○與同案被告高瑞宗、賴和旺三人就「到大陸後的形成細
    節」、「宴客的人數」、「禮金、禮物數額及交付方式」、
    「乙○○的家在幾樓、有幾個房間」等細節，彼此供述不一
    ，以及被告乙○○來台後10幾天後，隨即行蹤不明，賴和旺
    竟於2年6月後才報警處理等情，認被告乙○○與賴和旺間非
    有真正婚姻云云指摘原判決不當，惟查檢察官上訴所指各節
    ，均屬臆測之詞，並無其他證據證實而不足採，亦為原判決
    理由所敘明，檢察官既未再提出新事證足以證明被告有起訴
    之犯行，自應維持原判決。本件上訴為無理由，應予駁回。
七、被告經合法傳喚，無正當理由不到庭，爰不待其陳述逕行判
    決。
據上論斷，應依刑事訴訟法第371條、第368條，判決如主文。
本案經檢察官甲○○到庭執行職務。
中    華    民    國    97    年    9     月    2    日
            刑事第七庭    審判長法  官  林  榮  龍
                                法  官  江  錫  麟
                                法  官  張  惠  立
上列正本證明與原本無異。
如不服本判決應於收受送達後十日內向本院提出上訴書狀，其未
敘述上訴之理由者並得於提起上訴後十日內向本院補提理由書 (
均須按他造當事人之人數附繕本)。
                                書記官  陳  慈  傳
中    華    民    國    97    年    9     月    3    日


司法院資訊處製作；財團法人民間司法改革基金會備份。
